臺灣高等法院臺中分院刑事判決      99年度醫上訴字第2238號
上  訴  人  臺灣臺中地方法院檢察署檢察官
被      告  洪宗雄
選任辯護人  黃英傑律師
上列上訴人因被告違反醫師法等案件，不服臺灣臺中地方法院98
年度醫訴字第10號中華民國99年10月5日第一審判決（起訴案號
：臺灣臺中地方法院檢察署98年度偵字第16014號），提起上訴
，本院判決如下：
    主    文
上訴駁回。
    理    由
一、公訴意旨係以：被告洪宗雄明知其僅有傳統國術館會員證書
    ，係以執行按摩推拿為業務之人，且明知其未取得合法醫師
    資格，不得執行醫療業務，竟基於違反醫師法之犯意，於民
    國（下同）97年4月21日、22日、24日及26日，在臺中市○
    區○○路48之1號住處，對因下肢無力、無法彎曲而前來就
    診之告訴人即證人黃美慧，理當注意施行整脊行為時，應配
    合X光檢驗之結果，並注意力道避免傷及病患，竟疏未注意
    而擅自為下列整脊之醫療行為：(一)證人黃美慧雙手抱頭，被
    告則從後方用右腳膝蓋頂著證人黃美慧之腰部，並將手環在
    證人黃美慧交叉之雙手處，將其手臂往上拉起（即所謂頂法
    ）；(二)背對背雙手交叉將證人黃美慧背起，再配合抖動以拉
    扯背部脊椎（即所謂揹法），致證人黃美慧受有肩關節脫臼
    、雙手正中神經病變、肌肉僵硬、肩關節炎及腰部第三、第
    四脊椎輕度滑脫等傷害。因認被告所為，係涉犯醫師法第28
    條前段未取得合法醫師資格擅自執行醫療業務罪嫌，及刑法
    第284條第2項前段之業務過失傷害罪嫌。
二、按犯罪事實應依證據認定之，無證據不得認定犯罪事實；又
    不能證明被告犯罪或其行為不罰者，應諭知無罪之判決，刑
    事訴訟法第154條第2項第301條第1項分別定有明文。又所
    謂認定犯罪事實之證據，係指足以認定被告確有犯罪行為之
    積極證據而言，該項證據自須適合於被告犯罪事實之認定，
    始得採為斷罪資料；又事實之認定，應憑證據，如未能發現
    相當證據，或證據不足以證明，自不能以推測或擬制之方法
    ，以為裁判基礎（最高法院29年上字第3105號、40年臺上字
    第86號判例意旨可資參照）。且認定犯罪事實所憑之證據，
    雖不以直接證據為限，間接證據亦包括在內，然而無論直接
    證據或間接證據，其為訴訟上之證明，須於通常一般人均不
    致有所懷疑，而得確信其為真實之程度者，始得據為有罪之
    認定，倘其證明尚未達到此一程度，而有合理之懷疑存在時
    ，即難遽採為不利被告之認定（最高法院76年臺上字第4986
    號判例意旨參照）。另刑事訴訟法第161條第1項規定：檢察
    官就被告犯罪事實，應負舉證責任，並指出證明之方法。因
    此，檢察官對於起訴之犯罪事實，應負提出證據及說服之實
    質舉證責任。倘其所提出之證據，不足為被告有罪之積極證
    明，或其指出證明之方法，無從說服法院以形成被告有罪之
    心證，基於無罪推定之原則，自不能為被告有罪之判決（最
    高法院92年臺上字第128號判例意旨參照）。
三、證據能力之說明：
  (一)按鑑定之經過及其結果，應命鑑定人以言詞或書面報告，刑
    事訴訟法第206條第1項有明文規定；又按法院或檢察官得囑
    託醫院、學校或其他相當之機關、團體為鑑定，或審查他人
    之鑑定，並準用第203條至第206條之1之規定；其須以言詞
    報告或說明時，得命實施鑑定或審查之人為之，同法第206
    條第1項、第208條第1項亦定有明文。故卷附中國醫藥大學
    附設醫院98年12月23日院法字第0980011512號函附之鑑定意
    見書1份（見原審卷第336至340頁），為原審於98年度醫上
    字第4號民事損害賠償事件審理程序中所委託鑑定，應為刑
    事訴訟法第206所稱之鑑定報告，為同法第159條第1項所指
    例外規定，應有證據能力。
  (二)本判決以下所引用之各醫療院所關於證人黃美慧之診斷證
    明書、病歷紀錄、病況說明等資料，均係從事醫療業務之人
    ，於醫療業務上或通常醫療業務過程所製作之紀錄、證明文
    書，應均屬刑事訴訟法第159條之4第2款所稱之紀錄文書、
    證明文書，為傳聞證據之例外，有證據能力。
  (三)證人黃美慧於各醫療院所就醫檢驗時所拍攝之X光片，係透
    過醫學顯影儀器所照攝之影像片，而卷附被告住處現場照片
    ，係透過照相鏡頭形成的畫面映寫入膠卷或形成電磁紀錄，
    然後還原於照相紙上之現場影像，均非製作人憑自己的五官
    感覺得出之結論，在上開X光片及照片中，並不存在人對現
    實情形的知覺、記憶，在表現時經常可能發生的錯誤（如知
    覺的不準確、記憶隨時間推移而發生的變化），故X光片及
    照片當然均非供述證據，應無傳聞法則適用。
四、公訴人認被告涉有違反醫師法第28條非法執行醫療業務及刑
    法第284條第2項前段業務過失傷害等犯行，無非係以：(一)被
    告供述其未具有中醫師資格，其有從事脊椎或骨盆不正之骨
    頭歸位之業務，及有為證人黃美慧推拿之事實。(二)證人黃美
    慧之指訴、證人林瓊全即證人黃美慧之夫之證詞、證人黃乾
    鳳之證詞、鑑定證人中醫師汪團裕、曾憲忠之證詞，可證明
    被告有對證人黃美慧實施「揹法」、「頂法」等需由醫師實
    施之整脊醫療行為。(三)證人黃美慧與被告間之電話通話錄音
    帶及譯文，可證明被告有對證人黃美慧進行整脊行為。(四)被
    告之名片資料，上印有經絡整骨字樣。(五)中國醫藥大學附設
    醫院診斷證明書、內湖中醫院診斷證明書、惠康中醫診所診
    斷證明書、澄清綜合醫院中港分院診斷證明書、楠桐中醫診
    所診斷證明書、中國醫藥大學附設醫院臺北分院診斷證明書
    、盧樹森中醫診所診斷證明書、博仁綜合醫院診斷證明書、
    財團法人天主教耕莘醫院診斷證明書、大德中醫診所診斷書
    ，可證明證人黃美慧受有腰、臀、右膝、左右肩挫傷及腰部
    第三、第四脊椎輕度滑脫等傷害之事實。(六)中國醫藥大學附
    設醫院97年3月26日、97年6月2日X光片、臺北榮民總醫院95
    年12月11日、97年5月6日X光片、八德檢驗所97年5月6日X光
    片、楠桐中醫診所於98年5月27日出具之醫生說明書、病情
    說明書，可證明證人黃美慧受傷之原因，應係於97年4月12
    日至30日之期間受民俗療法不當施力所致。(七)行政院衛生署
    82年11月19日衛署醫字第82075656號、93年9月16日衛署醫
    字第0930030416號函，可證明「整脊」係對脊椎之矯治，已
    逾越該署所公告不列入醫療管理之範圍，應受醫師法第28條
    約束。(八)現場照片13張，可證明被告住處一樓有治療床及供
    顧客休息使用之床。(九)中國醫藥大學附設醫院98年12月23日
    院法字第0980011512號函覆鑑定意見，認定被告對證人黃美
    慧操作的手法均屬中醫骨傷科的手法，其中「腰部斜扳法」
    、「大腿後伸法」及「背伸法」亦屬脊骨矯治(亦稱整脊)的
    手法範圍；又證人黃美慧當時的不良反應及目前身體的狀況
    與被告的操作應有明顯的關聯，為其主要論據。
五、訊據被告堅決否認有何違反醫師法第28條非法執行醫療業務
    及刑法第284條第2項前段業務過失傷害之犯行，其所辯及辯
    護意旨要以：(一)證人黃美慧至其處求治前，已有若干宿疾，
    致難以蹲下及手臂無法高舉，又其宿疾的確相當嚴重且為合
    格醫師所無法根治，依中央健康保險局保險對象門診就醫記
    錄明細表顯示，證人黃美慧到其處求治前，已向漢昇中醫診
    所、合慶中醫診所、三軍總醫院、市立聯合醫院、市立內湖
    醫院、楠桐中醫診所、內湖中醫診所、中國醫藥大學附設醫
    院、惠康中醫診所，求診多次而未根治，才會向其求治；證
    人黃美慧現有脊椎滑脫、左肩鎖骨、肩峰關節脫臼、兩肩挫
    傷、肌肉與韌帶挫傷等症狀，應非其造成；上開症狀，在每
    次經其推拿後一、二日內，應立即會顯現，如已顯現，應不
    可能繼續至其處求治；雖證人黃美慧指訴其病症係遭其施力
    不當、強力壓擠造成，惟上開症狀，除需經強大外力始能造
    成外，且在如此強大外力加身時，必然會在急性期即有明顯
    症狀產生，果其之按摩、推拿已產生如此嚴重結果，證人黃
    美慧理應避之唯恐不及，而無連續、密集前往其處求治之理
    。(二)行政院衛生署曾以82年11月19日衛署醫字第82075656號
    公告，下列行為不列入醫療管理：未涉及接骨或交付內服藥
    品，而以傳統之推拿手法或使用民間習用之外敷膏藥、外敷
    生草藥與藥洗，對運動跌打損傷所為之處置行為。未使用儀
    器，未交付或使用藥品，或未有侵入性，而以傳統習用方式
    ，對人體疾病所為之處置行為。如藉按摩、指壓、刮痧、腳
    底按摩、收驚、神符、香灰、拔罐、氣功與內功之功術之方
    式，對人體疾病所為之處置行為。其係臺灣省國術會團體會
    員及研究員，是縱有證人黃美慧所指各種處置行為，應認尚
    未逾越上開函文中所謂「傳統推拿手法」範圍。(三)本案並無
    證據證明其之推拿行為與證人黃美慧之傷害間有因果關係，
    況其並未對證人黃美慧施以「頂法」、「揹法」之整脊行為
    ，其僅幫證人黃美慧推拿及介紹健康食品。證人黃美慧、林
    瓊全歷次供述其之治療方式多不一致。(四)中國醫藥大學附設
    醫院98年12月23日院法字第0980011512號函鑑定意見，因未
    調查釐清本案事實，逕以證人黃美慧不實指述內容作為鑑定
    基礎事實，復未考量證人黃美慧在86年7月9日車禍受傷後從
    未根治之事實，及證人黃美慧除受其之推拿外，尚接受多家
    中西醫院、民俗療法、按摩等治療方式，究在何處受傷，如
    何斷論，故該鑑定意見自無可採。(五)證人黃美慧在10年前車
    禍受傷未癒，在接受其推拿前，曾接受各中、西醫療院所治
    療仍未根治，其在97年3月25日曾扭傷、97年4月7日曾跌倒
    ，在向其求治前已有「頸椎及腰椎退化性脊椎炎」、「運動
    受傷、扭挫傷、膝酸痛、膝膕酸痛」、「胸悶、心悸、腰痛
    」、「跌倒、腰部挫傷、腰痛」等多次痼疾，顯見證人黃美
    慧目前病症之遠因在此。再加上證人黃美慧自承「97年4月
    26日浴室滑倒、右大腿骨內轉、右膝屈伸不利、右髖坐時疼
    痛坐一下即僵緊、右腰肌緊轉動不利、右手無力舉高、跛行
    ，睡躺時無力翻身，經中醫診所推拿敷藥無改善」、「10年
    前脊椎曾被機車撞過」、「4月16日起覺四肢無力」；再參
    照中國醫藥大學附設醫院之病歷資料及醫生說明書，顯示證
    人黃美慧復於97年5月28日再度跌倒於地，且其「腰胝骨退
    化性脊椎炎、頸部退化性脊椎炎」，自97年3月26日初診後
    ，97年3月28日、3月29日、3月31日、4月5日、4月25日、6
    月2日、6月25日、7月22日、7月23日、10月20日、11月5日
    多次接受治療仍未痊癒等情，應係證人黃美慧目前各項病症
    現象之根源。尤其證人黃美慧在該醫院中醫傷科97年10月1
    日、10月16日、10月21日症歷上均記載「約自97年6月起上
    肢麻木感」，顯見證人黃美慧並非於97年4月21日至4月26日
    接受其推拿後產生傷害等語。經查：
  (一)按醫師法第28條前段規定「未取得合法醫師資格，擅自執行
    醫療業務者，處6個月以上5年以下有期徒刑，得併科新臺幣
    30萬元以上150萬元以下罰金，其所使用之藥械沒收之」。
    又所謂醫療行為，係指以治療、矯正或預防人體疾病、傷害
    、殘缺為目的，所為的診察、診斷及治療；或基於診察、診
    斷結果，以治療為目的，所為的處方、用藥、施術或處置等
    行為的全部或一部的總稱；又按行政院衛生署於82年11月19
    日以衛署醫字第82075656號公告不列入醫療管理之行為（俗
    稱民俗調理），係就運動跌打損傷及人體疾病於執行常規醫
    療方式之外，未涉及接骨或交付內服藥品，亦不得使用儀器
    ，而以傳統習用之方式，或運用手技造成人體外之刺激，進
    而產生舒適感，協助恢復健康所為之身、心調理，如藉按摩
    、指壓、刮痧、腳底按摩、收驚、神符、香灰、拔罐、氣功
    與內功之功術等方式，故其本質並不屬醫療行為，亦不可宣
    稱療效，業者可自行執行，並無其他資格之限制，亦不須加
    入任何團體或相關團體核發之證明文件，行政院衛生署亦未
    曾核發任何證明文件；至來函所述「頂法」、「揹法」之行
    為，是否即屬「整脊行為」一節，查「頂法」、「揹法」之
    執行方式或流程、原理效果及目的，意旨未明；惟查「整脊
    」如以矯治病理狀態之脊椎疾病為目的，個案經專業評估後
    ，依據診斷結果，對組織的不同及個案差異性訂定治療計畫
    ，所為之推拿等相關手法運用之治療方式，係屬醫療行為，
    與行政院衛生署公告不列入醫療管理之行為（俗稱民俗調理
    ），係以傳統習用方式，協助恢復健康所為之身、心調理處
    置，注重技巧之實施及制式服務內容，不涉及醫療專業評估
    、診斷及治療之行為有別等情，有行政院衛生署99年2月24
    日衛署醫字第0990200670號函1份在卷可稽（見原審卷第129
    至130頁）。
  (二)證人黃美慧早在86年7月8日，在臺北縣永和市○○路○段處
    ，因違規步行穿越道路，遭機車撞擊而受有頸部及下背部扭
    傷、兩肘部擦傷、左大腳趾挫傷等傷害等情，有臺灣板橋地
    方法院檢察署檢察官86年度偵字第16333號起訴書1份在卷可
    憑（見原審卷第403頁），其因而至楠桐中醫診所就醫，主
    訴車禍造成腰痛、腰挫傷，經醫師診斷倦怠乏力、氣滯血瘀
    一節，亦有楠桐中醫診所86年7月11日病歷1份存卷可佐（見
    原審卷第41頁）。而證人黃美慧復於刑事告訴狀中自承其至
    被告處求治前有「雙腳無力抬起」之疾病（見他字卷一第1
    頁）；於民事訴訟起訴狀第1頁中亦自承其至被告處求治前
    已有「腳無力、無法蹲下之困擾」（見原審97年度醫字第21
    號民事事件影卷一卷第1頁），且於民事訴訟一審中復自承
    「我的舊疾是頸椎及腰椎肌肉肌腱發炎，我有到中國醫藥大
    學附設醫院治療，另我還有腰痛，我有至內湖中醫診所做治
    療」等情（見原審97年度醫字第21號民事事件影卷二第92頁
    ）；於原審準備程序時亦稱其在找被告之前，為了右腳腳筋
    緊的問題，曾至中國醫藥大學附設醫院、內湖中醫診所、惠
    康中醫診所、楠桐中醫診所就醫無訛（見原審卷第22頁）。
    顯見證人黃美慧至被告處求治前，即已舊疾纏身，病史累累
    ，因而四處至中、西醫療院所就醫，均未能治癒。
  (三)又證人黃美慧於98年3月11日所提「民事準備書狀(一)暨聲請
    調查證據狀」第6頁第1行，自承經被告第一、二次治療後「
    當下腳與腰是正常，就自行走出屋外騎車回家」（及原審卷
    第48頁，原審97年度醫字第21號民事事件影卷二第117至118
    頁）；證人黃美慧所提其與被告間之電話通話錄音譯文亦有
    ：「被告：…可是我幫你調完，你走路比較好走，蹲比較好
    蹲。證人黃美慧：對啦，你現在是說腳，我說我的手…」等
    內容（見原審卷第289頁）；而證人許小鳳於原審97年度醫
    字第21號民事事件審理時證稱：我看到黃美慧好像是由她先
    生扶她進來，當時她膝蓋彎不下去，第一天黃美慧經治療後
    ，就可以自己走出去，第二次我有看到黃美慧有跟被告買健
    康食品，第三次黃美慧去被告處好像有比較嚴重，我有聽到
    跟黃美慧來的那個男的說黃美慧有在公園跌倒等語（見原審
    97年度醫字第21號民事事件影卷二第152頁）；證人江玲虹
    於原審審理時證稱：「（問：你有無在被告營業處所見過告
    訴人黃美慧？）有。」、「大概97年4月間，我有看到林瓊
    全扶著黃美慧進到被告營業處所，被告有拿椅子叫黃美慧雙
    手扶著蹲下去看看，黃美慧沒有辦法蹲下去，被告又叫黃美
    慧雙手畫圈圈，但黃美慧手也沒辦法舉高，被告叫黃美慧進
    去房間裡面幫她推拿，推拿一下又出來，被告叫她走一走看
    是否有好一點，如此大約進出推拿二、三次後，黃美慧說好
    很多了。」、「（問：你所看到林瓊全是如何扶著黃美慧？
    ）他用雙手扶著黃美慧的右手進來。」、「（問：黃美慧在
    房間按摩之後，到房間外走路的時候，是黃美慧自己獨立行
    走嗎？）是。」等語（見原審卷第174頁背面至175頁），可
    見證人黃美慧至被告處接受推拿後，其宿疾已有改善，否則
    ，以證人黃美慧之智識水平及前述四處就醫之豐富經驗，若
    無正面果效，甚至有其於本案所指訴之嚴重反效果，豈會一
    而再、再而三地前往被告處求治，接受其推拿。
  (四)再者，證人黃美慧於97年4月28日至中國醫藥大學附設醫院
    中醫門診初診時，其病歷記載「97/4/26浴室滑倒，右大腿
    骨內轉，右膝屈伸不利，右髖坐時疼痛，坐一下即僵緊，右
    腰肌緊轉動不利，右手無力舉高，跛行，睡躺時無力翻身，
    經中醫診所推拿敷藥無改善，十年前脊椎曾被機車撞過，三
    月底覺筋緊，至本院西醫復健，4/16起覺四肢無力，4/26滑
    倒，偶胸悶咳嗽，易倦體虛，口乾口苦，眠差易醒，近尿頻
    急短」等情，有該院中醫門診初診病歷1份在卷可參（見原
    審卷第55頁），可知證人黃美慧於97年4月28日至中國醫藥
    大學附設醫院中醫門診自述病史時，尚知提及「十年前脊椎
    被機車撞擊」及「97年4月26日在自家浴室滑倒」等遠近受
    創事故，則若其真有於97年4月21日、22日、24日及26日連
    續遭被告強力推拿整脊而受傷，何以未於上述就診時陳述此
    等新近人為外力創傷之重要病因，故其於本案指訴之真實性
    ，顯然可疑。
  (五)再依卷附之中國醫藥大學附設醫院初診病歷記錄及診斷證明
    書各1份所示，證人黃美慧經該院醫師診斷患有「頸椎及腰
    椎退化性脊椎炎」，因而於97年3 月26日、28日、29日、31
    日、97年4月5日、25日在中國醫藥大學附設醫院就診並經復
    健治療甚明（見原審卷第68至69頁）。又依卷附之惠康中醫
    診所之病歷記錄及診斷證明書所示所示，證人黃美慧曾因「
    3/25運動受傷、扭挫傷、外傷疼痛、右膝酸痛、右膝膕酸痛
    」，而於97年3月27日、97年4月2、3日接受治療；復因「胸
    悶、心悸、腰痛」，而於97年4月17日接受治療（見原審卷
    第70至71頁）。復依卷附之楠桐中醫診所回覆法院說明及病
    歷所示，證人黃美慧曾於97年4月9、11日因「跌倒、腰部挫
    傷、腰痛」而至該診所就醫，該診所於97年4月9、11日及97
    年5月1、2、4、5、6、9、10、13日證人病歷上均載明「4/7
    跌倒、腰部挫傷、腰痛」（見原審卷第56至57頁）。再依卷
    附之內湖中醫診所診斷證明書所示所示，證人黃美慧曾於97
    年4月14、15、16日因「腰痛」接受復健治療（見原審卷第
    72頁）。綜觀證人黃美慧上開頻仍繁複之就醫紀錄，可知其
    在求治於被告前，甫於97年3月25日因運動受傷、於97年4月
    7日跌倒，復有「頸椎及腰椎退化性脊椎炎、扭挫傷、外傷
    疼痛、右膝酸痛、右膝膕酸痛、胸悶、心悸、腰痛、腰部挫
    傷」等多項痼疾。尤有甚者，依卷附之中國醫藥大學附設醫
    院門診病歷記錄之記載內容：「falling（sitting heavily
    on the ground on 97-5-28）causing low back pain」（
    見他字卷一第235頁背面；中譯：於97年5月28日重重地跌坐
    在地上，導致下背疼痛），及該院神經外科部林欣榮醫師、
    中醫傷科徐新政醫師於該院用箋所載證人黃美慧病情說明內
    容：「神經外科林欣榮：病患於97.7.22及97.11.5神外門診
    ，主訴頸、肩及下背痛，給予藥物治療，依其病歷記載，病
    人曾於97.5.28跌倒於地，然後就造成上述病症。（徐新政
    ）：病患黃美慧於97.4.28第一次來中醫傷科門診，主訴滑
    倒挫傷後，膝關節活動不利，髖關節疼痛，給予針灸、外敷
    藥物治療，後陸續於97/4/29、97/10/1、10/16及97/10/21
    日回門診治療，97/10/1主訴肩痛、上肢麻木感，給予針灸
    、外敷藥物治療」（見他字卷一第228頁）。可知證人黃美
    慧不僅有於前述97年4月26日在浴室滑倒，復於97年5月28日
    重跌坐在地，而造成膝、髖關節、頸、肩及下背等處病痛。
    證人汪團裕中醫師於偵查中亦證稱：其是於97年6月3日時幫
    黃美慧看診，她的症狀是髖及大腿挫傷及肩脫臼，她有說髖
    及大腿是摔傷等語明確（見他字卷二第106頁）。綜上，證
    人黃美慧於求治被告前後，多項舊疾纏身未癒，復伴隨相當
    多次之摔跌新傷，且此等病症傷勢，核與其於刑事告訴狀所
    述本案傷勢情形「…造成黃美慧右腰挫傷及右大腿髖骨挫傷
    、雙臂挫傷等傷勢」（見他字卷一第4頁），相當一致，可
    見證人黃美慧目前之傷勢，極有可能係因上述脊椎遭機車撞
    擊之遠因，多次摔跌損傷等近因，加上多項痼疾纏身等多項
    傷病交互影響惡化等因素所致。反之，相較於車禍遭撞擊脊
    椎、浴室滑倒或重跌在地等情形，人為徒手推拿之力道顯然
    較輕，證人黃美慧因受被告推拿而受有上述各項嚴重傷勢之
    可能性，顯然不高。
  (六)證人黃美慧於原審審理時證稱：「（問：你當初是因為何病
    痛才去給被告治療？）我當初是雙腳腳筋比較緊，走路比較
    無力一點。」、「（問：你第一次去被告營業處所，如何跟
    被告陳述你的狀況？）說我腳筋緊。」、「（問：你跟被告
    述說完你的狀況後，被告有無說你的情況為何，是何病症需
    要進行何等治療？）我去時他門是關著，有一位婦人約三十
    幾歲走出來，我跟我先生進入診間，我跟被告說我腳筋比較
    緊後，被告沒說什麼話，被告叫我坐在治療床上，要我雙手
    環抱在頭後方，被告整個人站在床上，雙手勾住我的腋下，
    右腳膝蓋頂住我的背部脊椎中段，雙手不斷上下一直拉我的
    身體，膝蓋也是一直頂住我的脊椎，之後帶我到診間外走幾
    步再蹲一蹲，叫我重複幾次這樣的動作。」、「（問：你這
    次治療過程當中有無跟被告說這動作你有不舒服，或是你有
    何感覺？）當時沒有什麼感覺，所以也沒有跟被告說什麼。
    」、「（問：那這次治療過程中接著還有做何動作？）他叫
    我輪流左右側躺在治療床上，再用雙手掌用力往前往下壓我
    的左右骨盤部位，之後叫我整個人趴在床上，被告用手從背
    後按摩我的整個脊椎，從後頸椎到尾椎。被告又叫我與他背
    對背站著，用他的雙手臂勾住我的雙手臂，再用力將我整個
    人背起，背起來後左右搖晃兩次，因為被告的右手比較有力
    ，所以我受傷都是在我的左手左腰等部位。全部的治療過程
    就這樣子。」、「（問：這次治療過程中被告有無拿什麼儀
    器幫你治療？）這次沒有。」、「（問：第二次為何又會去
    給被告治療？）想說再去給他看看。」、「（問：第二次治
    療，被告有無說你的毛病是什麼？）他從來都沒有說什麼，
    就直接幫我作服務。」、「（問：第二次被告幫你做何治療
    動作？）我要更正被告第一次為我治療時，沒有為我做雙手
    臂互勾背起的動作，應該是到第四次時才有做這個動作。第
    二次做的治療動作與第一次都一樣。」、「（問：第二次治
    療過程有無覺得不舒服？）沒有。」、「（問：第三次接受
    被告治療時，有無跟他說你有何狀況，被告有無對你做何診
    治？）忘了，我應該是沒有好才會再去，當時被告也一樣沒
    有說我是什麼樣的況狀，沒有說要做什麼治療，第三次就是
    97年4月24日，被告為我治療的動作，也是跟第一、二次一
    樣。」、「（問：治療過程中你有發現不舒服的地方嗎？）
    治療當時沒有發現，治療後不到二、三十分鐘，我當時要走
    路去看牙醫，走在半途中，是下午三點，就整個右腳髖關節
    開始痛，沒有辦法行走，就打電話請我先生載我去看牙醫，
    我先生叫我自己搭計程車，後來因為只剩一百多公尺，所以
    我就一跛一跛的走過去牙醫診所，看完好像也是自己走回家
    。」、「（問：之後你還有繼續痛嗎？）右髖關節還是繼續
    痛，4月25日我就先去中國醫藥大學附設醫院就診，因為我
    之前三月底有去該院門診，是看背腰肌肉發炎的問題，因為
    一次掛號就可以做六次的復建治療，4月25日我就是利用這
    六次治療的機會，跟復建護理師說我要治療右髖關節痛的問
    題，但是這次復建完後也沒有改善，所以我隔天4月26日就
    去找被告理論。」、「（問：4月26日你如何跟被告說你的
    狀況，被告如何回應？）我說我的腳變長短腳，被告就用上
    述雙手臂互勾背起搖晃的動作為我治療。」、「（問：被告
    當時有無說為何要用這種方式治療長短腳？）沒有。」、「
    （問：被告為你作揹法治療時，你有無表示不舒服？）有，
    被告一開始是用他的手肘勾住我的手肘部位彎曲處，將我背
    起來，我覺得非常痛，我就跟被告說你應該是要勾住我手肘
    上方靠近腋下的部位才對，但是被告沒有改變勾住我手的位
    置。」、「（問：被告用上述的治療方式大約幾次？）二次
    。」、「（問：你這次治療結束身體有何不舒服？）全身都
    不舒服，4月28日先去中國醫藥大學附設醫院治療，5月1日
    再回臺北找醫師檢查，後來一直發炎愈來愈痛，5月6日才去
    照X光，之後又陸續去治療，到8月8日全身還是很痛，就去
    耕莘醫院住院。」、「（問：依照你剛才的說法你去被告那
    邊的前三次治療動作都相同，第四次才增加揹法？）是。」
    、「〔問：根據卷內資料你的說法（97年6月20日存證信函
    附件），說第一、二次（4月21日、22日）接受背仰拉脊椎
    ，腳無力抬起初期有改善，你對你自己寫的存證信函有無意
    見？〕的確如此沒有錯，但是沒有完全好。」、「（問：既
    然前三次的方法相同且前兩次症狀有改善，你說你長短腳的
    毛病與被告的治療有何關係？）第一、二次治療只是把關節
    鬆開，第三次治療只發現腳痛，後來照X光才發現關節骨盤
    都歪掉了。」、「（問：第四次治療造成你何傷害？）造成
    我的左鎖骨被往外往上拉開，從X光片就可以看出，右邊肩
    膀摸就痛，左側肩膀摸更痛。」、「（問：被告揹法的施力
    點為手肘與臀部、背部，與你前述所傷痛有何關係？）被告
    背我的時候施力不當，大力搖晃所造成的。」、「（問：你
    在86年7月9日是否有發生車禍？）有。當時我只是被對向的
    機車從旁邊經過驚嚇到，我整個人坐在地上，身體沒有任何
    傷，也沒有任何的病痛，之後我又繼續監考。」、「（問：
    提示原審卷第68頁初診病歷記錄及69頁診斷證明書，你在97
    年3月26日、28日、29日、31日、97年4月5日、25日前往中
    國醫藥大學附設醫院就醫，經診斷結果患有頸椎及腰椎退化
    性脊椎炎，是否有這事實？）我頸椎當時沒有任何病痛，這
    是醫生自己寫的，腰椎退化性脊椎炎在中醫來講是腰痛。」
    、「（問：提示原審卷第74頁中醫門診初診病歷，你於97年
    4月28日前往中國醫藥大學附設醫院就診時，跟醫生說你於
    97年4月26日因在浴室滑倒，右大腿骨內轉，右膝屈伸不利
    ，右髖坐時疼痛，坐一下即僵緊，右腰肌緊轉動不利，右手
    無力舉高，跛行，睡躺時無力翻身，經中醫診所推拿敷藥無
    改善，十年前脊椎曾被機車撞過，三月底覺筋緊至本院西醫
    復建，4月16日起覺四肢無力，是否有此事實？）我是4月24
    日下午經被告治療後，腳就痛不舒服，25日我去中國醫藥大
    學附設醫院復建後也是不舒服，26日晚上在家中浴室浴缸內
    滑一下，人沒怎麼樣，我是因為全身痛，才於28日去中國醫
    藥大學附設醫院看中醫，我有跟醫師講十年前有稍微車子出
    車禍，至於說中醫診所推拿敷藥無改善，就是指被告為我治
    療，被告為我治療每次都有貼藥膏。4月16日起覺四肢無力
    ，是因為腰痛就四肢無力。」、「（問：提示原審卷第81頁
    中國醫藥大學附設醫院用箋林欣榮醫師記載『病患於97年7
    月22日及97年11月5日神外門診，主訴頸、肩及下背痛。給
    予藥物治療。依其病歷記載，病人曾於97年5月28日跌倒於
    地，然後就造成上述病症』，有何意見？）5月28日我原先
    是看復健科孟醫師，我有跟孟醫師說我人不舒服，是推拿的
    把我弄受傷，我不知道為何孟醫師會這樣寫，因為林欣榮醫
    師是依據復健科孟醫師的記載，我不知道為何孟醫師會寫說
    這樣，但是我在97年5月28日沒有跌倒，不知道醫師為何會
    記載我因97年5月28日跌倒而造成上述病症。」、「（問：
    被告在97年4月26日以揹法為你服務時，你身上有無發生何
    聲響？）有聽到啪的一聲。」、「（問：這聲響當下讓你覺
    得身體何處不舒服？）當下沒有覺得那裡痛，回家後就開始
    痛了，左右肩膀及脊椎，26日雙手都受傷了」等語（見原審
    卷第165頁背面至170頁）。而證人林瓊全於原審審理時則證
    稱：「（問：97年4月21日、22日、24日、26日，你是否都
    有陪同黃美慧去被告營業處所？）有。」、「（問：你自己
    是否也有給被告治療？）有，我於97年4月21日有給被告治
    療，就只有治療這一次。」、「（問：你當時為何會給被告
    治療，當時被告如何跟你說要為你治療？）當時是黃美慧給
    被告看完後，我跟被告說我有耳鳴，可以幫我治療嗎？他說
    可以，他在診間醫療床上用三個方式幫我治療，第一個方式
    側身向左，被告幫我按摩，及幫我的手搖晃，第二是叫我趴
    在床上，被告幫我推拿及槌身體，第三是叫我雙手抱在腦後
    ，他的手從腋下反扣住我的後頸部，並且用他的膝蓋頂住我
    的後背，膝蓋跟我後背間有放一個墊子。之後叫我到客廳，
    背對背用手反勾住我的雙手，中間也放一個墊子，將我背起
    後，上下抖動。」、「（問：你接受治療過程，有覺得不舒
    服嗎？）我覺得有點效果，感覺身體有點鬆了。」、「（問
    ：黃美慧第一次接受治療的過程，你都有全程目睹嗎？）有
    。」、「（問：黃美慧第一次接受的治療方式，有跟你一樣
    嗎？）在房間內被告對黃美慧所施做的手法，都跟對我做的
    前述三種方式大致一樣，我只看到這三種方式，之後我就到
    外面抽菸。」、「（問：黃美慧第二次接受治療的方式，你
    能說明嗎？）第二次、第三次與第一次都一樣，就是前述的
    三種方式。」、「（問：4月24日黃美慧接受治療完之後，
    有無在去牙醫診所途中，打電話跟你求助？）有。我是先載
    她回家，黃美慧本來要自行走去牙醫診所，之後突然打電話
    回來叫我載她去，我跟她說我很累，請她叫計程車去，她說
    她很累走不動。」、「（問：4月26日你陪黃美慧去被告營
    業處所接受治療的情形如何？）4月25日黃美慧在家裡一直
    說她很痛受不了，我說那再到被告那邊去，去的時間為4月
    26日，這次前面所做的三式方法都跟前述相同，另外在客廳
    對黃美慧作背對背頂起的方式，背一次以後就又將黃美慧帶
    進去裡面的房間做調整，但怎麼調整我沒有看到不清楚，出
    來後又對黃美慧做背對背背起的方式，之後黃美慧跟被告講
    說她哪邊不舒服，被告又將黃美慧帶進去房間做調整，之後
    再出來做背對背背起的方式，這樣連續做了四次，這過程中
    ，黃美慧有說到被告手臂勾的位置不對，要勾高一點的位置
    ，之後兩次的揹法，被告就有勾黃美慧手臂稍微高一點的位
    置。」、「（問：4月26日黃美慧就診時有無對被告說她哪
    裡不舒服）我不清楚。」、「（問：4月26日治療完後，黃
    美慧有無再向你表達她人身體不舒服？）有，她說身體都很
    不舒服。」、「（問：有無具體說她哪部位不舒服？）沒有
    ，因為我沒有問她。」、「（問：黃美慧在86、87年有無在
    臺北發生車禍？）我記不清楚，車禍難免都有，時間這麼久
    我不清楚，我自己也有工作，有時候在大陸，最近四年我都
    住在臺中，有事才回臺北。黃美慧有次在光復北路腳也有受
    傷。」、「（問：4月26日被告以揹法背起黃美慧，你有無
    聽到任何聲響？）我不清楚，我離她有段距離。」、「（問
    ：依照中國醫藥大學附設醫院病歷有提到97年4月26日黃美
    慧有在浴室滑倒，是何原因造成？）她沒有跟我講，我不清
    楚」等語（見原審卷第171頁背面至174頁）。依證人黃美慧
    之證詞，可知被告第一次至第三次為證人黃美慧推拿之手法
    均相同，則何以前二次效果良好，第三次會突然惡化，又果
    證人黃美慧有於97年4月24日接受被告推拿後，整個右腳髖
    關節痛到無法行走之嚴重情況，怎會於97年4月26日「去找
    被告理論」之際，又冒然接受被告第四次推拿，以致傷勢更
    形惡化、雪上加霜。且既已深受民俗推拿療法之害，嗣何以
    竟會繼續頻仍接受他人「按摩鬆筋」（見他字卷一第266、
    275頁之證人黃美慧提出之書狀及說明書）。再依證人林瓊
    全所言，被告對證人林瓊全、黃美慧夫妻推拿之手法雷同，
    則何以僅對證人黃美慧發生負面效果，又證人黃美慧就其車
    禍病史、多次摔跌事故及各項舊疾病症之情形，多所隱瞞、
    避重就輕，甚而與前述客觀病歷資料記載內容不符，益徵其
    本案所為指證不具可信性。至於證人林瓊全與證人黃美慧本
    屬夫妻至親，核其證詞內容，就陳述被告推拿手法等不利被
    告部分，鉅細靡遺；然就證人黃美慧車禍、在浴室滑倒、經
    被告推拿後身體究竟何處不適等情，則一問三不知，核其證
    詞顯有偏頗，難以之為不利被告之認定。
  (七)至於被告之名片上雖印有「經絡整骨‧酸‧痛‧麻」等文字
    （見他字卷二第100頁）；及被告於偵查中亦供稱其有在做
    骨頭歸位，客人脊椎或骨盆不正，會幫他歸位等語（見他字
    卷一第127頁）；又被告與證人黃美慧電話通話中復言及：
    「因為我把你調，我是幫你骨頭當初幫你用了…如是我們經
    絡拉動的話…至少我跟你調好，你回去就比較能夠站…因為
    我們骨頭，只要在喬骨頭當中，它本身是很多挫傷，每個人
    挫傷都會…因為喬就是挫傷，一定喬就是挫傷…我專門幫人
    家骨頭歸位的人，那麼我們有我們的專業」等語（見原審卷
    第291至299頁），公訴意旨因而據以認定被告所為屬整脊醫
    療行為，而非僅為單純推拿。惟被告於原審審理中業詳細說
    明其推拿方式為：「（問：你的營業項目為何？）幫人推拿
    。」、「（問：名片上所稱經絡整骨為何意？）推拿膀胱經
    的過程中，人體內的氣絡會打通，肌肉會舒緩，筋骨就會移
    動。膀胱經是指後背頸椎以下到尾椎的脊椎旁邊的兩條經絡
    。」、「（問：告訴人去找你診療時的主訴為何？）腳沒有
    辦法彎曲，當時是她的先生扶她走進來我這裡，我就幫她推
    靠近尾椎部分的膀胱經，讓她肌肉舒緩，可以走路。」、「
    （問：除此外你還幫她做那些舒緩的動作？）告訴人當時還
    說她手無法舉高，我有幫她推拿肩胛骨附近的穴道。」、「
    （問：你幫她推拿的時間大約多久？）每次大概推三分鐘就
    叫告訴人下來走動看看，第一次前後約四十分鐘。第二天證
    人再來時，是說她在中國醫藥大學附近的中正公園運動時，
    踏到石板滑倒，我就幫她按摩推拿。」、「（問：你幫她推
    膀胱經靠尾椎時是否有碰觸到她的尾椎骨？）沒有。我只有
    按她的膀胱經而已。」、「（問：你跟告訴人說你這樣的處
    治有何療效？）沒有說療效，只是看她走路感覺有沒有比較
    好。」、「（問：你於偵查中說你有做骨頭歸位，若脊椎或
    骨盆不正會幫她歸位，與你剛才所述沒有做骨頭歸位不符，
    有何意見？）膀胱經推開了氣順了，骨盆自然就會滑動歸位
    ，我並不是施力於骨頭部位。」、「若是本來骨頭有跑掉，
    氣通了，骨頭會歸回原位」等語（見原審卷第418至419頁）
    。參以上開證人黃美慧、林瓊全所證，被告對其等夫妻推拿
    手法雷同，即被告未對組織的不同及個案差異性訂定治療計
    畫，且推拿過程中，並無對渠等說明、診斷病情，或誇稱療
    效等行為，是被告所為，僅得認定係以傳統習用方式，協助
    證人恢復健康所為之推拿處置，應屬注重技巧實施及制式服
    務內容之民俗調理行為，尚不涉及醫療專業評估、診斷及治
    療之行為。又如前述，證人黃美慧病史漫長繁雜，痼疾新傷
    不斷，是卷內相關之中國醫藥大學附設醫院診斷證明書、內
    湖中醫診所診斷證明書、惠康中醫診所診斷證明書、澄清綜
    合醫院中港分院診斷證明書、楠桐中醫診所診斷證明書、中
    國醫藥大學附設醫院臺北分院診斷證明書、盧樹森中醫診所
    診斷證明書、博仁綜合醫院診斷證明書、財團法人天主教耕
    莘醫院診斷證明書、大德中醫診所診斷書，僅得證明證人黃
    美慧有腰、臀、右膝、左右肩挫傷及腰部第三、第四脊椎輕
    度滑脫等傷病之事實，尚難進一步證明此等傷病係遭被告不
    當推拿或施以「頂法」、「揹法」所導致，即本案並無證據
    足資證明證人黃美慧之傷病與被告推拿行為間有因果關係。
  (八)又卷附之中國醫藥大學附設醫院98年12月23日院法字第0980
    011512號函附之鑑定意見書雖謂：「六、委託鑑定事由：…
    請由黃美慧受洪宗雄治療前之貴院之X光片與治療後之情況
    鑑定，洪宗雄之治療行為，與黃美慧受此不能改善之傷害間
    有無因果關係？七、案情概要(三)有關洪宗雄處置結果及症狀
    說明：97年4月24日處置後黃美慧右大腿受傷，右下肢麻。
    97年4月26日處置後黃美慧反應：(1)雙側肩部疼痛畸形（左
    側更明顯）、左側鎖骨突起。(2)雙側手臂痠痛麻木無力，左
    肩活動限制。…八、鑑定意見：(一)洪宗雄對黃美慧操作的手
    法均屬中醫骨傷科的手法，其中「腰部斜扳法」、「大腿後
    伸法」及「背伸法」亦屬脊骨矯治（亦稱整脊）的手法範圍
    。(二)黃美慧當時的不良反應及目前身體的狀況（如前項案情
    概要所述），與洪宗雄的操作應有明顯的關聯」等語（見原
    審卷第336至340頁）；又楠桐中醫診所陳正峰醫師所出具之
    診斷證明書亦記載：「民俗治療，施力不當，造成左肩鎖骨
    骨肩峰關節脫臼，腰椎椎間盤脫位，神經壓迫，骨盆歪斜，
    長短腳，右髖關節挫傷」（見他字卷一第213頁），及98年5
    月27日醫師說明書上記載：「黃美慧之傷害並非無法醫治…
    被推拿師不當處置後，問題才變得嚴重。…黃美慧所陳述之
    方法，有部分手法會造成患者嚴重損傷。…被告的治療方式
    根本錯誤，越治療越糟。民俗療法不侵入人體，即不涉及醫
    療行為。但並不表示過程中不會因施力過當、方式錯誤造成
    傷害」等語（見他字卷二第94頁）。然上開醫療鑑定、診斷
    證明書及醫師說明書之意見，係以證人黃美慧片面指述遭被
    告施以不當、錯誤之「頂法」、「揹法」等情為真之前提事
    實下所為之認定，惟如前開論述，本院詳為調查審酌證人黃
    美慧指證內容之可信性，及證人黃美慧與本案傷病明顯相關
    之繁複病史、痼疾新傷等事實，認為上開醫療鑑定、診斷及
    說明內容所憑據之前提事實，無從證明為真實，從而該等醫
    療鑑定、診斷及說明之意見，自不足以為不利被告之認定。
六、依舉證分配之法則，對於被告之成罪事項，應由檢察官負舉
    證義務，檢察官無法舉證使本院產生無合理懷疑之確信心證
    ，縱被告所辯不足採信，亦不得因此反面推論被告之罪行成
    立，致違刑事舉證分配之法則。依前所述，刑事訴訟法第15
    6條第2項規定共犯之自白，不得作為有罪判決之唯一證據，
    本案遍查全卷，依檢察官所憑之證據，尚無足夠之積極證據
    證明被告對證人黃美慧所為之推拿、按摩行為，業逾越法律
    所容許之民俗調理行為範圍，從而即難認其所為屬觸犯醫師
    法之密醫行為，亦無證據證明被告所為致證人黃美慧受有其
    所指訴之各項傷害。則本案檢察官既不能舉證證明被告有違
    反醫師法第28條前段未取得合法醫師資格擅自執行醫療業務
    、刑法第284條第2項前段之業務過失傷害之行為，而使本院
    產生無庸置疑之明確心證，則依罪疑唯有利於被告原則，應
    對被告為有利之認定。此外，本院在得依或應依職權調查證
    據之範圍內，復查無其他積極明確之證據，足以認定被告有
    檢察官所指之罪行，自屬不能證明被告犯罪。原審因而為被
    告無罪之諭知，並無不當，檢察官上訴意旨仍認被告有違反
    醫師法第28條前段未取得合法醫師資格擅自執行醫療業務、
    刑法第284條第2項前段之業務過失傷害之行為，指摘原判決
    不當，為無理由，應予駁回。
據上論斷，應依刑事訴訟法第368條，判決如主文。
本案經檢察官簡文鎮到庭執行職務。
中    華    民    國   100    年    7     月    7     日
            刑事第十庭  審判長法  官  江  錫  麟
                              法  官  紀  文  勝
                              法  官  周  瑞  芬
以上正本證明與原本無異。
檢察官就違反醫師法部分，如認為合於刑事妥速審判法第9條之
規定，得上訴。
其他不得上訴。
如不服本判決應於收受送達後十日內向本院提出上訴書狀，其未
敘述上訴之理由者，並得於提起上訴後十日內向本院補提理由書
（均須按他造當事人之人數附繕本）「切勿逕送上級法院」。
                              書記官  廖  婉  菁
中    華    民    國   100    年    7     月    7     日
刑事妥適審判法第9條：
  除前條情形外，第二審法院維持第一審所為無罪判決，提起上
  訴之理由，以下列事項為限：
  一、判決所適用之法令牴觸憲法。
  二、判決違背司法院解釋。
  三、判決違背判例。
  刑事訴訟法第377條至第379條、第393條第1款規定，於前項案
  件之審理，不適用之。